【裁判字號】    99,訴,884
【裁判日期】    990402
【裁判案由】    詐欺等
【裁判全文】
臺灣板橋地方法院刑事判決               99年度訴字第884號
公  訴  人  臺灣板橋地方法院檢察署檢察官
被      告  甲○○
上列被告因偽造文書等案件，經檢察官聲請簡易判決處刑（98年
度偵字第31475 號），本院認不宜以簡易判決處刑，改依通常程
序審理（原受理案號：98年度簡字第10456 號），又被告於準備
程序中對被訴之事實為有罪陳述，本院合議庭裁定由受命法官獨
任行簡式審判程序，並判決如下：
    主    文
甲○○共同行使偽造公文書，足以生損害於公眾及他人，處有期
徒刑壹年。緩刑貳年，並應依如附件和解筆錄所示之方式向被害
人乙○○支付貳拾肆萬伍仟元之損害賠償。扣案偽造之「檢察執
行處鑑」公印文及「法務部行政執行署臺北執行處凍結管制命令
印」印文各壹枚均沒收。
    事    實
一、甲○○明知現今社會詐騙集團猖獗，犯案手法層出不窮，詐
    欺集團乃欲利用一般人不熟悉檢察機關偵辦刑事案件流程、
    倘接獲自稱檢察機關公務員來電相約見面以了解是否涉犯刑
    案，並於見面後出示偽造檢察機關公文書等物後，多會信以
    為真因而依從指示辦理相關事項之心理，擬以此為詐術內容
    詐騙他人財物，詎甲○○雖知此情，然為貪圖真實姓名、年
    籍不詳、綽號「老哥」所屬詐欺集團所應允交付假冒地檢署
    之公文信件1 封並收取物品即給予新臺幣（下同）6,000 元
    之酬勞，竟不違反其本意，共同基於冒充公務員行使職權、
    行使偽造公文書及意圖為自己不法所有之詐欺取財犯意聯絡
    ，先推由該詐欺集團某成年成員先於不詳時、地，偽造「法
    務部行政執行署臺北執行處凍結管制命令印」、「檢察執行
    處鑑」等印章後，將上開偽造之印章蓋用於偽造之「臺北地
    方法院地檢署監管科」之公文上，並將之裝入信封內，再由
    該詐欺集團成員，於民國98年6 月25日14時許，致電予乙○
    ○，向其誆稱其家人於馬偕醫院多領1 份藥及銀行帳戶有問
    題，可能涉及刑事案件，需將其銀行帳戶內之現金提領交付
    法院云云，致乙○○陷於錯誤，而自其銀行帳戶提領24萬5,
    000 元，再由「老哥」電話聯繫甲○○，由甲○○於同日16
    時許，假冒臺北縣政府警察局偵七隊員警，在臺北縣三重市
    ○○路○ 段382 巷內與乙○○碰面，將由上開詐騙集團成員
    偽造之印有「法務部行政執行署臺北執行處凍結管制命令印
    」印文、「檢察執行處鑑」公印文之「臺北地方法院地檢署
    監管科」公文1 紙交付乙○○而行使之，足生損害於乙○○
    及臺灣臺北地方法院檢察署職務執行、公文書管理之正確性
    ，致乙○○陷於錯誤，將所提領現金24萬5,000 元交予甲○
    ○，甲○○隨即將前開現金交由「老哥」所屬詐欺集團某真
    實姓名、年籍不詳之成年男子收受之。嗣乙○○察覺有異報
    警處理，經警採集比對上開偽造公文書上之指紋，發現與甲
    ○○之指紋相符，始悉上情。
二、案經乙○○訴由臺北縣政府警察局三重分局移送臺灣板橋地
    方法院檢察署檢察官偵查後聲請簡易判決處刑。
    理    由
一、認定犯罪事實所憑之證據及理由：
    前開犯罪事實，業據被告甲○○於警詢、偵查及本院審理中
    均坦認在卷，核與告訴人即被害人乙○○於警詢時指訴遭詐
    騙之情節相符（見臺灣板橋地方法院檢察署98年度偵字第31
    475 號卷第9 頁至第10頁），並有告訴人提供蓋有偽造之「
    法務部行政執行署臺北執行處凍結管制命令印」印文、「檢
    察執行處鑑」公印文各1 枚之「臺北地方法院地檢署監管科
    」公文1 紙等物在卷可佐（見同上偵卷第16頁），復有98年
    6 月25日下午3 時43分於臺北縣三重市○○路○ 段382 巷口
    之監視器影像畫面之翻拍照片2 張及內政部警政署刑事警察
    局98年8 月28日刑紋字第0980117923號鑑驗書附卷可參（見
    同上偵卷第17、18頁），足認被告甲○○上開自白，核與事
    實相符，可以採信。綜上，本件事證明確，被告犯行，洵堪
    認定，應予依法論科。
二、應適用之法律、科刑審酌事由、沒收物之處理：
  (一)按刑法所謂公印，係指公署或公務員職務上所用之印信而言
    ，又所謂公印或公印文，係專指表示公署或公務員資格而言
    ，即俗稱大印與小官印及其印文，最高法院22年上字第1904
    號及69年臺上字第693 號判例意旨可資參照；另公印文之形
    式凡符合印信條例規定之要件而製頒，無論為印、關防、職
    章、圖記，如足以表示其為公務主體之同一性者，均屬之，
    最高法院89年度臺上字第3155號判決意旨可資參照；再者，
    公文書係指公務員職務上製作之文書，刑法第10條第3 項定
    有明文，而刑法上偽造文書罪，係著重於保護公共信用之法
    益，即使該偽造文書所載名義製作人實無其人，而社會上一
    般人仍有誤信其為真正文書之危險，仍難阻卻犯罪之成立，
    最高法院54年臺上字第1404號判例意旨可資參照。經查，本
    案偽造之「臺北地方法院地檢署監管科」公文書1 紙上偽造
    之「檢察執行處鑑」印文1 枚，因係表示公務機關或機關長
    官資格及其職務之印信，自屬公印文，而該冒用公署名義所
    偽造之「臺北地方法院地檢署監管科」文書，因蓋有上述偽
    造之公印文，顯足以使一般人誤信其為公務員職務上所製作
    之真正文書之危險，自屬偽造之公文書無訛；又按刑法上所
    稱之公印，係指表示公署或公務員資格之印信而言，如不足
    以表示公署或公務員之資格者，不得謂之公印，即為普通印
    章，最高法院69年台上字第1676號判例意旨可資參照。查本
    件扣案偽造之「法務部行政執行署臺北執行處凍結管制命令
    印」，其機關全銜之下既綴有「凍結管制命令印」之文字，
    其非依印信條例規定，由上級機關所製發之印信，以表示該
    機關之資格者甚明，自非公印，而僅構成刑法第217 條第1
    項之偽造印文罪。是核被告所為，係犯刑法第216 條、第21
    1 條之行使偽造公文書罪、第158 條之僭行公務員職權罪、
    第339 條第1 項之詐欺取財罪；被告與綽號「老哥」之成年
    男子及其所屬詐欺集團間，就上揭行使偽造公文書罪、偽造
    印文罪、僭行公務員職權罪、詐欺取財罪間，互有犯意聯絡
    、行為分擔，應依刑法第28條規定，論以共同正犯；又被告
    偽造公印文及偽造印文之行為，均為偽造公文書之階段行為
    ，其偽造公文書後，復持以行使，其偽造之低度行為均為其
    後行使之高度行為所吸收，不另論處；至冒充其為臺北縣政
    府警察局偵七隊員警之行為，並於行使前開偽造之公文書之
    行為繼續中，實行詐欺取財行為，該等行為在自然意義上雖
    非完全一致，然仍有部分重疊合致，且犯罪目的單一，依一
    般社會通念，認應評價為一罪方符合刑罰公平原則，如予分
    論併罰，反有過度處罰之疑，與人民法律感情亦未契合，是
    於牽連犯廢除後，適度擴張一行為概念，認此情形為一行為
    觸犯數罪名之想像競合犯，方屬適當（最高法院97年度臺上
    字第1880號判決意旨參照），故自應認被告係出於一個犯意
    ，實行一個犯罪行為，而侵害國家法益、社會法益及個人法
    益，該當於行使偽造公文書、僭行公務員職權、詐欺取財既
    遂之3 罪構成要件，即一行為觸犯數罪名，應依想像競合犯
    規定，從一重之刑法第216 條、第211 條共同行使偽造公文
    書罪處斷。
  (二)爰審酌被告素行，此有臺灣高等法院被告前案紀錄表在卷可
    稽，又被告與「老哥」等人共同利用一般民眾欠缺法律專業
    知識、對於檢察機關偵辦案件程序未必瞭解，及民眾對於檢
    察機關人員執行職務公信力之信賴等心理，持偽造公文書及
    冒充公務員之方式遂行其等詐騙行為，且本件犯罪情狀係冒
    用檢察官名義犯案，對司法威信危害頗鉅，而足生損害於「
    乙○○」暨臺灣臺北地方法院檢察署及法務部行政執行署職
    務執行、公文書管理之正確性，惟被告甲○○於本件犯罪之
    角色分工上，較諸綽號「老哥」而言，尚居較次要之地位，
    及被告犯後坦承犯行，尚有悔意，惟其且犯後亦獲取被害人
    諒解，並與被害人達成和解，此有和解筆錄1 份在卷可參，
    爰量處如主文所示之刑，以示儆懲。
  (三)又被告前未曾因故意犯罪受有期徒刑以上刑之宣告，此有臺
    灣高等法院被告前案紀錄表在卷可徵。被告初犯本罪，後悔
    莫及，且已與告訴人乙○○以24萬5 千元達成和解，分2 期
    給付，有和解筆錄在卷可考，被告經此偵審教訓，信已足收
    警惕之效，應無再犯之虞，本院認其宣告之刑之暫不執行為
    適當，爰依法諭知緩刑2 年，以期自新，並觀後效，併依刑
    法第74條第2 項第3 款之規定，命被告應依如附件和解筆錄
    所示之方式向被害人支付24萬5 千元之損害賠償。
  (四)扣案偽造之「臺北地方法院地檢署監管科」公文書1 紙上偽
    造之「檢察執行處鑑」公印文1 枚及偽造之「法務部行政執
    行署臺北執行處凍結管制命令印」之印文1 枚，不問屬於犯
    人與否，均應依刑法第219 條規定宣告沒收。至「臺北地方
    法院地檢署監管科」之公文書1 紙，雖係被告為本件犯行所
    用之物，惟業已行使而交付告訴人，則非屬被告或共同正犯
    「老哥」及其所屬詐欺集團所有之物，爰不宣告沒收，附此
    敘明。
據上論斷，應依刑事訴訟法第273 條之1 第1 項、第299 條第1
項前段，刑法第28條、第216 條、第211 條、第158 條、第339
條第1 項、第55條、第219 條、第74條第1 項第1 款、第2 項第
3 款，刑法施行法第1 條之1 第1 項、第2 項前段，判決如主文
。
本案經檢察官 到庭執行職務。
中    華    民    國    99    年    4     月    2     日
                  刑事第二十二庭法  官  傅明華
上列正本證明與原本無異。
如不服本判決，應於判決送達後10日內敘明上訴理由，向本院提
出上訴狀 (應附繕本) ，上訴於臺灣高等法院。其未敘述上訴理
由者，應於上訴期間屆滿後20日內向本院補提理由書「切勿逕送
上級法院」。
                                書記官  張玫玲
中    華    民    國    99    年    4     月    6     日
附錄本案論罪科刑法條全文：
中華民國刑法第158條
（僭行公務員職權罪）
冒充公務員而行使其職權者，處 3 年以下有期徒刑、拘役或 5
百元以下罰金。
冒充外國公務員而行使其職權者，亦同。
中華民國刑法第211 條
（偽造變造公文書罪）
偽造、變造公文書，足以生損害於公眾或他人者，處1 年以上7
年以下有期徒刑。
中華民國刑法第216 條
（行使偽造變造或登載不實之文書罪）
行使第210 條至第215 條之文書者，依偽造、變造文書或登載不
實事項或使登載不實事項之規定處斷。
中華民國刑法第339 條
（普通詐欺罪）
意圖為自己或第三人不法之所有，以詐術使人將本人或第三人之
物交付者，處5 年以下有期徒刑、拘役或科或併科1 千元以下罰
金。
以前項方法得財產上不法之利益或使第三人得之者，亦同。
前二項之未遂犯罰之。

司法院資訊處製作；財團法人民間司法改革基金會備份。
